最高法院民事判決　　　　　　九十六年度台上字第一一○四號
上　訴　人　甲○○○○○
訴訟代理人　蔡壽男律師
被　上訴人　乙○○
　　　　　　丙○○
　　　　　　丁○○
共　　 同
訴訟代理人　羅豐胤律師
　　　　　　蔡素惠律師
上列當事人間請求確認本票債權不存在事件，上訴人對於中華民
國九十五年十二月六日台灣高等法院台中分院第二審更審判決（
九十五年度重上更(一)字第二○號），提起上訴，本院判決如下：
    主  文
原判決廢棄，發回台灣高等法院台中分院。
    理  由
本件被上訴人主張：上訴人於民國八十二年間，利用被上訴人乙
○○曾與訴外人謝文深發生婚外情機會，以幫忙乙○○使訴外人
巫今伶撤回妨害家庭告訴為由，並曾代乙○○請寺廟舉辦法會消
災，及請黑道幫忙之欠款等為由，逼迫乙○○簽立六張本票共新
台幣（下同）三千二百六十萬元；嗣於九十一年一月二十日，上
訴人偕同其丈夫、兒子、女兒，及訴外人邱俊宏等人，至乙○○
加拿大溫哥華住處，控制伊三人之行動自由，脅迫伊三人簽立分
期清償契約書，及共同簽發如原判決附表（下稱附表）二所示之
本票八張（下稱系爭本票），合計面額三千六百六十萬元。實則
伊三人均未積欠上訴人任何款項，且已撤銷前揭被詐欺及脅迫之
意思表示，兩造間前揭之債權關係即不存在；上訴人執系爭本票
聲請法院為准許強制執行之裁定，亦因本件債權不存在而不適於
強制執行等情，求為確認系爭本票債權不存在及系爭分期清償契
約書立債權不存在之判決（被上訴人另請求確認系爭本票不適於
強制執行部分，業經第一審判決敗訴確定）。
上訴人則以：八十二年間乙○○紅杏出牆，與謝文深發生婚外情
，遭謝之配偶訴追其通姦刑責，伊受乙○○之請求，出借一千萬
元和解金，以息事寧人；嗣乙○○之夫宋文豪為避免謝與其妻子
仍然暗通款曲，乃辦理加拿大移民，此時乙○○又向伊表示移民
需費用約一千萬元，再向伊陸續借款；繼之乙○○以需投資加國
證券與買受大根公司股票為由，再透過伊向伊之妹黃燦寶轉借款
一千五百萬元；乙○○確實向伊借款三千二百六十萬元。因乙○
○於九十一年間有意避債，伊至加國溫哥華，尋得乙○○住所後
，雙方協議處理前開欠款清償事宜，協議後乙○○當場簽立分期
清償協議書，取回六紙本票，並另行簽發八紙系爭本票；伊表示
希望乙○○在場女兒即丙○○、丁○○亦承擔母親債務而於清償
協議書上簽名擔任連帶保證人，並於本票上簽名成為共同發票人
。縱認乙○○所借上開款中，部分係乙○○向黃燦寶、顏金英等
人所借；然黃璨寶、顏金英已將其對乙○○之借款債權一千五百
五十萬元本息及一千二百三十萬元本息讓與伊。系爭清償契約及
本票，既係出於被上訴人等人所簽，倘無法舉證證明遭伊詐欺、
脅迫事實，於法律上系爭契約及本票即屬有效，其以存證信函撤
銷其意思表示顯無理由等語，資為抗辯。
原審維持第一審所為上訴人敗訴之判決，駁回上訴人之上訴，無
非以：查本件被上訴人既否認彼此間有借貸關係存在及收受上訴
人交付借款，上訴人自應就其有交付借款之事實，負舉證之責。
上訴人雖舉證人顏金英、黃燦寶等人為證，及提出前揭本票六張
之影本、乙○○寄予上訴人之信件，寄予黃燦寶之信件及乙○○
提款卡及交易明細表、不起訴處分書等為證。惟證人黃燦寶為上
訴人所聲請傳喚，而依其證詞及其所謂之借據縱為屬實，至多僅
能證明乙○○係向證人黃燦寶借款一千多萬元，並非向上訴人借
款甚明，尚不足為上訴人有利之證據。況依其證言，多次交付金
錢以借貸，竟無立據或開票，甚或金融機構之提款紀錄以為憑，
其證詞顯屬偏頗不足為取。至於證人顏金英證言若屬實，亦僅證
明乙○○係向證人顏金英借款，僅利息部分係由上訴人代為支付
，而非向上訴人借款；況依其證言，同為多次交付金錢以借貸，
竟無立據或開票，甚或金融機構之提款紀錄以為憑，其證詞亦屬
偏頗不足為採。另證人蔡廖月西、黃美鈴等二人之證言縱使屬實
，亦均僅證明乙○○係向證人蔡廖月西等人借款，而非向上訴人
借款。另上訴人並未提出其支付該項借款之借據等直接證物，上
訴人所提出乙○○寄予上訴人之書信四紙中，雖有多處述及朋友
之情義，惟均未觸及本件借款事項，另上訴人所提出之郵政儲金
金融卡，及交易明細表影本一份，故可證明乙○○曾將前揭金融
卡交於上訴人領取三萬五千元之事實，且為被上訴人所不爭執，
惟此部分之事實亦無從證明乙○○有向上訴人借用本件之鉅額借
款，另依乙○○妨害家庭案件之告訴人巫今伶供述，上訴人並未
支付被上訴人被訴妨害婚姻之告訴人巫今伶和解金，上訴人亦無
法證明其有借貸此部分之款項予乙○○之事實。綜前所述，依上
訴人所自認：系爭債權其中一千五百五十萬元、一千二百三十萬
元之出借人分別為訴外人黃燦寶、顏金英，上訴人於九十二年五
月一日始受讓，有債權讓與契約書為憑等情，則被上訴人於九十
一年一月二十日簽發系爭本票及系爭分期償還契約書暨其請求確
認該本票、契約書之債權不存在時，其中至少有部分債權顯非上
訴人所有。且被上訴人雖無法證明上訴人於八十二年間有何利用
黑道詐欺、恐嚇乙○○三千二百六十萬元，惟上訴人亦無法證明
八十二年間乙○○曾向其借用三千二百六十萬元之事實，即無法
認定兩造之借貸關係，上訴人所稱之借款即屬不存在。至上訴人
原持有乙○○簽發之前揭六張本票，上訴人自承並未有發票日期
，自不生票據上效力，且因其支付原因關係之前述借貸不存在，
亦無從主張該部分之票據上權利。次查，本件兩造於九十一年一
月二十日所訂立之分期清償契約書，由契約之名稱及內容觀之，
此項契約，應係乙○○與上訴人間就三千二百六十萬元之借貸，
約定利息為四百萬元，及為緩期、分期償還之約定，就原契約之
內容並未變更；且係一方為債務承認，他方允為清償之分期或延
期者；故系爭分期清償契約書之性質應為和解契約，而非更改契
約。又和解契約一旦成立，雙方當事人之法律關係依和解契約而
告確定，其雙方應均受該契約之拘束。本件上訴人所抗辯乙○○
於八十二年間向其借款三千二百六十萬元，因無法證明而不存在
，則在分期清償契約所約定乙○○對上訴人之三千六百六十萬元
之債權亦不存在，而丙○○、丁○○之保證債權，亦因前述主債
權不存在而無由發生而不存在。末查，本件兩造所定之分期清償
契約係僅為原契約之延長，且由契約名稱，及該契約第一、二、
三條之約定觀之，上訴人於九十一年一月二十日為分期清償契約
訂立時，仍認定係乙○○向其借款。如前述本票六張之三千二百
六十萬元，其於前述偵查中亦供稱「告訴人自八十二年起至八十
六年間，向其借款三千二百六十萬元」，有不起訴處分書可證，
上訴人何能在之前九十一年一月二十日為前揭約定時，即有受讓
證人黃燦寶等人之債權讓與之意思，及通知乙○○為債權讓與。
另於該契約上除借貸本金三千二百六十萬元外，雖有再加上利息
四百萬元，共三千六百六十萬元，惟對此未有何上訴人為讓步減
少債權額之約定，僅有緩期及分期清償之約定，是尚無法解釋該
契約為和解契約，而發生另外一個新權利義務關係。故前述乙○
○與上訴人之三千二百六十萬元之借款既不成立，其後於九十一
年一月二十日訂立之分償契約之債權亦不存在，則為擔保該債權
而由被上訴人三人共同簽發之如附表所示本票八張之債權亦不存
在，丙○○、丁○○二人之保證債權，亦因主債權不存在而不存
在。綜上所述，被上訴人請求確認前揭分期清償契約及系爭本票
之債權不存在，為有理由，應予准許等詞，為其判斷之基礎。
查依上訴人所自認：系爭債權其中一千五百五十萬元、一千二百
三十萬元之出借人分別為訴外人黃燦寶、顏金英，上訴人於九十
二年五月一日始受讓，則被上訴人於九十一年一月二十日簽發系
爭本票及系爭分期償還契約書暨其請求確認該本票、契約書之債
權不存在時，其中至少有部分債權顯非上訴人所有等情，為原審
所確定之事實，則除黃燦寶、顏金英之債權外，其餘部分是否即
為上訴人之債權，原審就此未予論斷，自有未洽。且上訴人主張
：伊雖於九十二年五月一日分別與訴外人黃燦寶、顏金英訂立「
債權讓與契約書」，惟該讓與契約書業已載明黃燦寶、顏金英對
被上訴人之上開債權及利息係分別自九十一年一月三日、一月五
日起讓與於伊，顯見被上訴人於九十一年一月二十日簽發系爭本
票、系爭分期清償契約及請求確認該本票、契約書之債權不存在
時，系爭債權均屬於伊所有等語（見原審更(一)卷第三八頁），為
其重要之攻擊方法，原審恝置未論，亦欠允當。又原審謂：本件
兩造於九十一年一月二十日所訂立之分期清償契約書，由契約之
名稱及內容觀之，此項契約，應係乙○○與上訴人間就三千二百
六十萬元之借貸，約定利息為四百萬元，及為緩期、分期償還之
約定，就原契約之內容並未變更；且係一方為債務承認，他方允
為清償之分期或延期者；故系爭分期清償契約書之性質應為和解
契約，而非更改契約云云。復謂：本件兩造所定之分期清償契約
係僅為原契約之延長，且由契約名稱，及該契約第一、二、三條
之約定觀之，上訴人於九十一年一月二十日為分期清償契約訂立
時，仍認定係乙○○向其借款。如前述本票六張之三千二百六十
萬元，其於前述偵查中亦供稱「告訴人自八十二年起至八十六年
間，向其借款三千二百六十萬元」，有不起訴處分書可證，上訴
人何能在之前九十一年一月二十日為前揭約定時，即有受讓證人
黃燦寶等人之債權讓與之意思，及通知乙○○為債權讓與。另於
該契約上除借貸本金三千二百六十萬元外，雖有再加上利息四百
萬元，共三千六百六十萬元，惟對此未有何上訴人為讓步減少債
權額之約定，僅有緩期及分期清償之約定，是尚無法解釋該契約
為和解契約，而發生另外一個新權利義務關係云云，前後論述相
互矛盾。究其實情，亦須查明。上訴論旨，指摘原判決違背法令
，求予廢棄，非無理由。
據上論結，本件上訴為有理由。依民事訴訟法第四百七十七條第
一項、第四百七十八條第二項，判決如主文。
中　　華　　民　　國　九十六　年　　五　　月　 十七 　日
                      最高法院民事第八庭
                          審判長法官  朱　建　男
                                法官  顏　南　全
                                法官  許　澍　林
                                法官  鄭　傑　夫
                                法官  蘇　清　恭
      本件正本證明與原本無異
                                      書  記  官
中　　華　　民　　國　九十六　年　　五　　月　 三十 　日
                                                      Ｑ
